【裁判字號】    98,簡上,583
【裁判日期】    990113
【裁判案由】    確認本票債權不存在
【裁判全文】
臺灣臺北地方法院民事判決             98年度簡上字第583號
上  訴  人  永豐金租賃股份有限公司
法定代理人  丙○○
訴訟代理人  甲○○
被上訴人    乙○○
訴訟代理人  林重宏律師
上列當事人間請求返還不當得利事件，上訴人對於中華民國98年
7月30日本院臺北簡易庭98年度北簡字第341號第一審判決提起
上訴，本院於98年12月23日言詞辯論終結，判決如下：
    主  文
原判決廢棄。
被上訴人於第一審之訴駁回。
第一、二審訴訟費用由被上訴人負擔。
    事  實  及  理  由
一、被上訴人起訴主張：
    上訴人持有以被上訴人及訴外人夆展股份有限公司 (下稱夆
    展公司)名義所共同簽發發票日為民國96年4月18日、票面金
    額為新臺幣(下同)28,200,000元，利息按年息20%計算，未
    載到期日及免除拒絕證書之本票（以下簡稱系爭本票），經
    提示不獲付款，上訴人遂向本院就前揭金額中之6,161,500
    元聲請對被上訴人為本票裁定強制執行，並經本院以97年度
    票字第39100號裁定，准許上訴人對被上訴人之財產，於系
    爭票面金額之範圍內為強制執行。惟系爭本票上之簽名，並
    非由被上訴人所為，且該本票上之簽名筆跡、印文亦非被上
    訴人所為，被上訴人自無庸負發票人之票據責任。上訴人雖
    主張被上訴人需負表見代理責任，但系爭本票既為訴外人邱
    顯豐所偽造，屬不法行為，即無成立表見代理之餘地。
二、上訴人則抗辯：
    上訴人持有系爭本票是基於與被上訴人之契約關係，且本票
    與契約上面之印文均為以被上訴人為負責人之公司所有，並
    和經濟部之登記印鑑相同。被上訴人雖稱其僅掛名董事長，
    對夆展公司事務並不知悉云云，但被上訴人每月均自夆展公
    司領取大筆薪資，且被上訴人將印章交給訴外人邱顯信，足
    證被上訴人已授權邱顯信為其簽發本票，縱使事實上並未授
    權，被上訴人亦應負表見代理之責。再者，被上訴人與其兄
    長分別交叉持有夆展、川德兩家公司之股份，被上訴人亦將
    其印鑑交由胞兄邱顯信處理公司事務，被上訴人顯已授予邱
    顯信代行簽發系爭本票之權，該發票行為可視為被上訴人自
    己之行為。
三、原審為被上訴人勝訴之判決，上訴人不服，提起本件上訴，
    並聲明：(一)原判決廢棄；(二)被上訴人於第一審之訴駁回。(三)
    第一、二審訴訟費用均由被上訴人負擔。被上訴人則聲明：
    上訴駁回；訴訟費用由上訴人負擔。
四、經本院與兩造整理本件不爭執如下：
  (一)兩造不爭執事項：
  1.上訴人持有發票日為96年4月18日、票面金額為28,200,000
    元，利息按年息20%計算，未載到期日及免除拒絕證書之本
    票1紙，其上所記載之發票人為被上訴人、訴外人黃寶珠、
    邱顯信、夆展公司及川德電子股份有限公司。
  2.系爭本票上訴人提示不獲付款，上訴人遂向本院就前揭金額
    中之6,161,500元聲請對被上訴人為本票裁定強制執行，並
    經本院以97年度票字第39100號裁定，准許上訴人對被上訴
    人之財產，於系爭票面金額之範圍內為強制執行。
五、被上訴人主張系爭本票債權對伊不存在，無非以系爭本票上
    被上訴人之簽名非伊所為，係被上訴人之弟邱顯豐未經其同
    意擅自簽發；上訴人則以被上訴人既將印章交給訴外人邱顯
    信，顯係授權訴外人邱顯信為其簽發票據，縱認為並無授權
    行為，亦須負表見代理之責。經查：
  1.被上訴人係夆展公司法定代理人，有公司變更登記事項卡在
    卷可稽（原審卷第26至27頁），被上訴人雖辯稱伊僅掛名負
    責人云云，然被上訴人既自陳夆展公司之帳戶係長兄邱顯信
    帶伊去辦，顯見其確有同意擔任公司登記上之法定代理人一
    節，則其對公司之業務本即應依法負其責任，縱其自願怠惰
    任由他人處理，亦不解免其責任，合先敘明；再者，夆展公
    司之董事邱顯豐為被上訴人之兄、監察人邱鄭然妹為被上訴
    人之母，有戶籍謄本在卷可稽（原審卷第28頁），被上訴人
    復陳稱夆展公司實際負責人為其長兄邱顯信，而被上訴人僅
    96 年度自夆展公司受領之營利所得即高達4,789,301元，有
    96 年度綜合所得稅各類所得資料清單可稽（本院卷第33頁
    ），以夆展公司均為被上訴人家族近親擔任董監，且被上訴
    人自夆展公司受領鉅額所得之情況觀之，其辯稱對夆展公司
    業務毫無所悉云云，顯屬無稽。
  2.又，被上訴人於原審審理中自陳伊將夆展公司之銀行存摺及
    印鑑章交給邱顯信，夆展公司大小章係邱顯信去刻的等語（
    原審卷第41頁），足認被上訴人係於同意擔任夆展公司負責
    人之情況下，自願選擇怠忽職責，將夆展公司一切業務概括
    授權予訴外人邱顯信處理。被上訴人雖提出存證信函（原審
    卷第8頁），主張伊並未授權他人代為發票行為，然存證信
    函上郵戳日期完全無法辨識，且被上訴人並未提出存證信函
    回執，辯稱郵局沒有保存云云（原審卷第43頁），自難認為
    被上訴人確實已於系爭本票簽發前將該存證信函送達訴外人
    邱顯信、黃寶珠，其據此主張並未授權訴外人邱顯信從事夆
    展公司業務相關行為云云，要無可採。
  3.再者，就系爭本票上被上訴人之簽名，證人邱顯豐雖證稱係
    伊依訴外人邱顯信之要求所簽，邱顯信僅稱他已與銀行談好
    ，簽名僅是形式，有事邱顯信負責，伊並未聯絡被上訴人，
    不知被上訴人是否知情云云（原審卷第42至43頁），然查，
    證人邱顯豐與被上訴人為兄弟之親，其證言可信度已非無疑
    ；縱依其證言，系爭本票亦係訴外人邱顯信要求證人邱顯豐
    代為被上訴人之簽名，而被上訴人係將夆展公司之業務概括
    授權予訴外人邱顯信，已如前述，則訴外人邱顯信以被上訴
    人名義對外所為與夆展公司業務相關之行為，均應認為係在
    授權範圍內，屬有權代理，被上訴人無論是否確實知情，均
    應負授權人之責任。而系爭本票係夆展公司為分期付款購入
    機器、設備、原物料等，向上訴人辦理附條件買賣合約而簽
    發，且夆展公司亦為系爭本票之共同發票人，有附條件買賣
    總合約、本票在卷可稽（原審卷第29至31頁），顯見系爭本
    票之簽發係與夆展公司業務相關事項，揆諸前開說明，自應
    認為屬被上訴人授權訴外人邱顯信之授權範圍內，則證人邱
    顯豐應訴外人邱顯信之要求而為被上訴人簽名於上，亦應認
    為係經被上訴人授權之行為，被上訴人仍應就系爭本票上之
    簽名負共同發票人責任。
  3.綜上，縱依證人邱顯豐之證言，認為系爭本票上之簽名係訴
    外人邱顯信要求證人邱顯豐代被上訴人簽發，亦屬被上訴人
    授權訴外人邱顯信執行夆展公司業務相關行為之範圍內，訴
    外人邱顯信係有權要求證人邱顯豐代被上訴人簽名於系爭票
    據上，無論被上訴人是否知情，均應依票據文義負責。
六、被上訴人於系爭本票上之簽名既係他人有權代為，則被上訴
    人自應依票據文義負共同發票人責任，從而，被上訴人起訴
    請求確認系爭本票中之6,161,500元及自97年11月19日起至
    清償日止按年息20計算之利息，對被上訴人債權不存在，為
    無理由，應予駁回。原審為被上訴人勝訴之判決，准予確認
    上開本票債權不存在，自有未洽。上訴意旨指摘原判決不當
    ，求予廢棄改判，為有理由。爰由本院將原判決廢棄，改判
    如主文第二項所示。
七、又本件事證已明，兩造其餘攻擊防禦方法及舉證，經本院審
    酌後，認與判決結果無影響，爰不另一一論述，併予敘明。
八、據上論結，本件上訴為有理由，依民事訴訟法第436條之1第
    3項、第450條、第463條、第78條，判決如主文。
中    華    民    國    99    年    1    月    13    日
                 民事第三庭    審判長法  官  丁蓓蓓
                                     法  官  魏式瑜
                                     法  官  陳怡雯
以上正本係照原本作成。
本件當事人須以本判決適用法律顯有錯誤為上訴理由時，並委任
律師為素訟代理人，始得於本判決送達後二十日內向本院提出上
訴狀，如已於本判決宣示後送達前提起上訴者，應於判決送達後
十日內補具上訴理由（均按他造當事人之人數附繕本），並經本
院許可後方得上訴最高法院。
中    華    民    國    99    年    1    月    13    日
                                     書記官  鄭美華

司法院資訊處製作；財團法人民間司法改革基金會備份。
